【裁判字號】    97,上,75
【裁判日期】    980811
【裁判案由】    拆屋還地等
【裁判全文】
臺灣高等法院民事判決                    97年度上字第75號
上  訴  人  丙○○
訴訟代理人  丁○○
上  訴  人  辛○○
訴訟代理人  乙○○
上  訴  人  甲○○
被 上 訴人  庚○○
            安泰商業銀行股份有限公司
上  一  人
法定代理人  戊○○
訴訟代理人  己○○
上 列 二人
訴訟代理人  簡文玉律師
上列當事人間請求拆屋還地等事件，上訴人對於中華民國96年7
月31日臺灣桃園地方法院95年度重訴字第404號第一審判決提起
上訴，上訴人辛○○並為訴之追加，本院於98年7月28日言詞辯
論終結，判決如下：
    主  文
上訴及上訴人辛○○追加之訴均駁回。
第二審（含追加之訴部分）訴訟費用由上訴人丙○○負擔百分之
四、上訴人甲○○負擔百分之八，餘由上訴人辛○○負擔。
    事實及理由
壹、程序方面：
一、按當事人喪失訴訟能力或法定代理人死亡或其代理權消滅者
    ，訴訟程序在有法定代理人或取得訴訟能力之本人，承受其
    訴訟以前當然停止。上開應承受訴訟人，於得為承受時，應
    即為承受之聲明，民事訴訟法第一百七十條、第一百七十五
    條第一項分別定有明文。本件被上訴人安泰商業銀行股份有
    限公司（下稱安泰銀行）之法定代理人原為邱正雄，嗣於本
    院審理中變更為戊○○，有股份有限公司變更登記表在卷可
    稽（見本院卷(一)246至249頁），茲經其聲明承受訴訟（見同
    前卷245頁），核與上開規定相符，先予敘明。
二、上訴人甲○○未於言詞辯論期日到場，核無民事訴訟法第三
    百八十六條各款所列情形，爰依被上訴人之聲請，為一造辯
    論之判決。
三、本件原審就上訴人辛○○對於被上訴人安泰銀行提起反訴部
    分，認起訴不合法，本應另以裁定駁回，惟原審誤以判決為
    之，上訴人辛○○因而以上訴聲明不服。按被告於言詞辯論
    終結前，得在本訴繫屬之法院，對於原告及就訴訟標的必須
    合一確定之人提起反訴，民事訴訟法第二百五十九條亦定有
    明文。本件被上訴人庚○○之本訴，係依民法第七百六十七
    條規定，請求上訴人辛○○拆屋還地，上訴人辛○○抗辯因
    時效取得地上權，非無權占有，並反訴請求被上訴人庚○○
    容忍其辦理時效取得地上權登記，另被上訴人庚○○購買土
    地時設定與被上訴人安泰銀行之抵押權、地上權登記有礙其
    請求容忍時效取得地上權登記，而訴請塗銷該抵押權（上訴
    人辛○○上訴後，於本院已撤回關於請求塗銷被上訴人抵押
    權部分設定登記之請求）、地上權登記。關於容忍時效取得
    地上權登記及塗銷地上權登記之反訴部分，核與本訴中上訴
    人辛○○有無因時效取得地上權登記之攻擊防禦方法相牽連
    ，所為反訴，應無不合，原法院認此部分不得對於被上訴人
    安泰銀行提起反訴，尚有未洽。又上訴人辛○○上訴後，另
    請求確認被上訴人間所設定之地上權不存在（見本院卷(一)
    216頁），核與上訴人辛○○訴請塗銷地上權登記之基本事
    實相同，此部分追加尚無不合。另上訴人辛○○於本院所為
    關於應塗銷之地上權登記內容及容忍登記時效取得地上權補
    充說明，將聲明補充更正如後開實體方面三所載，依民事訴
    訟法第二百五十六條規定，亦無不合。
貳、實體方面：
一、被上訴人庚○○主張：坐落桃園縣平鎮市○○段一四四、四
    八、一之九、四七之三地號土地係伊於民國九十五年十二月
    五日購買取得所有權，上訴人丙○○所有門牌號碼桃園縣平
    鎮市○○路七之一號房屋（下稱系爭七之一號房屋）占有使
    用系爭一四四地號土地如原審判決附圖（下稱附圖）D3部分
    所示面積八．四四平方公尺；上訴人甲○○所有門牌號碼同
    市○○路九九號房屋（下稱系爭九九號房屋）占有使用系爭
    四八地號土地如附圖A3部分所示面積十五．八八平方公尺；
    上訴人辛○○所有門牌號碼同市○○路一一三號房屋（下稱
    系爭一一三號房屋）占有使用系爭四八地號土地如附圖A2部
    分所示面積六八．二八平方公尺，另同路一一五號房屋（下
    稱系爭一一五號房屋）占有使用系爭四八地號土地如附圖A1
    部分所示面積六八．二八平方公、系爭一之九地號土地如附
    圖B1部分所示面積八．四二平方公尺、系爭四七之三地號土
    地如附圖C1部分所示面積二二．六０平方公尺，惟上訴人均
    無使用系爭土地之正當權源，為無權占有。又上訴人無法律
    上之原因，占用系爭土地，獲有相當於租金之不法利益，致
    伊受有相當於租金之損害。爰依民法第七百六十七條規定及
    不當得利之法律關係，求為命上訴人拆除上開房屋，返還上
    開房屋所占用之土地，並應自九十五年十二月六日起至返還
    系爭土地之日止，按年給付被上訴人如原審判決附表一編號
    ３、５、６所示之損害金之判決。另系爭土地於標售時，均
    屬公有土地及眷村用地，或道路用地，屬不融通物，不得為
    時效取得地上權之客體。且上訴人辛○○係基於配住眷舍之
    無償使用借貸意思而占有使用，非以行使取得地上權之意思
    而占有系爭土地，無時效取得地上權之可能，上訴人辛○○
    所提之反訴並無理由，應予駁回。
二、上訴人丙○○則以：伊自六十九年十二月即在系爭七之一號
    房屋申裝電錶居住迄今，嗣於九十四年十一月八日在立法院
    召開土地產權協調會，與國防部及國有財產局間已有「未處
    理拆遷補償完畢前，地主應容許現占用人繼續占用土地」之
    協議，並為被上訴人庚○○於標售時所明知或可得而知，被
    上訴人庚○○亦應受拘束，伊既未受領拆遷補償費，被上訴
    人庚○○即負有容忍伊繼續占用系爭一四四地號土地之義務
    等語，資為抗辯。
    上訴人甲○○未於準備程序、言詞辯論期日到場，據其提出
    書狀則辯稱：依國軍老舊眷村改建條例第二十三條第一、二
    項規定，應以改建基金補償後方能拆遷，伊至今未收到任何
    補償費用，得繼續使用系爭四八地號土地等語。
    上訴人辛○○則以：伊與國防部間並無眷舍使用借貸契約之
    締結，縱有眷舍，亦於五十九年十一月三十日以取得地上權
    意思拆除重建為獨立住宅，系爭四八、一之九、四七之三地
    號土地均非眷改土地暨不融通物，得為時效取得地上權之客
    體，伊於九十五年十一月二日已向桃園縣平鎮地政事務所（
    下稱平鎮地政事務所）申請依時效取得地上權登記並經受理
    在案，自非無權占有等語，資為抗辯。並提起反訴主張：伊
    既已申請依時效取得地上權登記，即應視為已有地上權之期
    待權而有保護之必要性，被上訴人庚○○應容忍伊辦理地上
    權登記。又被上訴人庚○○已自承將在土地上建屋，與民法
    第八百三十二條規定地上權要件不符，足見被上訴人庚○○
    與被上訴人安泰銀行於九十五年十二月六日所為地上權設定
    登記，係通謀虛偽意思表示而為及脫法行為，應屬無效，更
    不能因而阻斷影響伊行使時效取得地上權登記之權利。求為
    命被上訴人庚○○應容忍上訴人辛○○辦理時效取得地上權
    登記，被上訴人間設定登記之上開地上權不存在，並應塗銷
    上開地上權設定登記之判決。
    被上訴人安泰銀行則以：被上訴人庚○○向伊銀行借款，依
    銀行工作守則必須設定抵押權，因伊可能會利用到系爭土地
    ，所以設定地上權等語，資為抗辯。
三、原審就上訴人丙○○、甲○○、辛○○部分之本訴請求，判
    命上訴人丙○○、甲○○、辛○○各應將系爭七之一號、九
    九號、一一三、一一五號房屋拆除，將占用之土地部分返還
    被上訴人庚○○，並各應自九十五年十二月六日起至返還系
    爭土地之日止，按年給付被上訴人庚○○一千五百六十一元
    、二千九百三十八元、三萬一千零二元，而駁回被上訴人庚
    ○○其餘之訴及上訴人辛○○之反訴。上訴人丙○○、甲○
    ○、辛○○就其敗訴部分聲明不服，分別提起上訴，被上訴
    人庚○○就其敗訴部分則未聲明不服。上訴人丙○○、甲○
    ○於本院上訴聲明為：(一)原判決不利於上訴人丙○○、甲○
    ○部分廢棄。(二)上開廢棄部分，被上訴人庚○○在第一審之
    訴及假執行之聲請均駁回。上訴人辛○○上訴及追加之訴聲
    明為：(一)本訴部分：１原判決不利於上訴人辛○○部分廢棄
    。２上開廢棄部分，被上訴人庚○○在第一審之訴及假執行
    之聲請均駁回。３如受不利判決，願供擔保請准宣告免為假
    執行。(二)反訴部分：１原判決廢棄。２確認被上訴人庚○○
    、安泰銀行於桃園縣平鎮市○○段四八之三０地號（桃園縣
    平鎮市○○段四八、四七之三、一之九等地號）土地上，設
    定權利範圍均為全部，經平鎮市地政事務所以平資字第一九
    二八八０號收件、九十五年十二月六日登記，存續期間自九
    十五年十一月十三日至九十八年十一月十二日之地上權不存
    在。３被上訴人庚○○、安泰銀行應共同將前項地上權登記
    予以塗銷。４被上訴人庚○○應容忍上訴人辛○○就坐落於
    桃園縣平鎮市○○段四八之三０地號如附圖面積一九四平方
    公尺（桃園縣平鎮市○○段四八地號土地上如附圖A2、A1部
    分及桃園縣平鎮市○○段一之九土地號土地上如附圖B1部分
    與桃園縣平鎮市○○段四七之三地號土地上如附圖C1部分）
    之範圍內，為時效取得地上權之登記。被上訴人答辯聲明為
    ：駁回上訴人之上訴。
四、被上訴人庚○○主張系爭一四四、四八、一之九、四七之三
    地號土地係其於九十五年十二月五日購買取得所有權，系爭
    土地上現有上訴人丙○○所有系爭七之一號房屋存在，占有
    使用系爭一四四地號土地如附圖D3部分所示面積八．四四平
    方公尺；另有上訴人甲○○所有系爭九十九號房屋存在，占
    有使用系爭四十八地號土地如附圖A3部分所示面積一五．八
    八平方公尺；另有上訴人辛○○所有之系爭一一五號、一一
    三號房屋存在，其中一一五號房屋占有使用系爭四八地號、
    一之九地號、四七之三地號土地如附圖A1、B1、C1部分所示
    面積分別為六八．二八、八．四二、二二．六０平方公尺，
    一一三號房屋占有使用系爭四八地號土地上如附圖A2部分所
    示面積六八．二八平方公尺之事實，已據提出土地登記謄本
    （見原審卷10至17頁）、現場照片（見原審卷21、22頁）為
    證，並經原審勘驗現場，囑託地政機關繪製測量成果圖在案
    ，有勘驗測量筆錄（見原審卷106至110頁）、土地複丈成果
    圖（見原審卷183、184頁）在卷可稽，且為上訴人所不爭執
    ，堪信此部分事實為真實。
五、關於本訴部分：
  (一)上訴人丙○○、甲○○抗辯其與國防部間尚有拆遷補償費未
    予補償之糾葛，於未領取補償費前，被上訴人庚○○應容忍
    上訴人繼續使用系爭土地等語。惟：
    １上訴人丙○○主張其自六十九年十二月間即居住系爭七之
      一號房屋，依九十四年十一月八日在立法院召開土地產權
      協調會，原地主國防部及國有財產局達成在未處理拆遷補
      償完畢前土地不得逕行標售之協議之事實，雖據其提出臺
      灣電力公司桃園區營業處書函、立法委員鄭金玲國會辦公
      室函（見本院卷(一)52至55頁）為證，固可信為真實。惟此
      為原地主國防部、國有財產局與住戶之協議，被上訴人庚
      ○○非協議當事人，自不受協議之拘束。而國防部與國有
      財產局分別持有系爭一四四地號土地因遲未辦理分割，乃
      未辦理上訴人丙○○之補償作業，亦有陸軍第六軍團指揮
      部九十七年九月二十五日函（見本院卷(一)200頁）在卷可
      憑。是國防部違反該協議而標售，要與被上訴人庚○○無
      關，不論上訴人庚○○於標售時明知或可得而知上情，均
      無受該協議之拘束，更無在上訴人丙○○未受領拆遷補償
      費前，被上訴人庚○○即負有容忍其繼續占用系爭一四四
      地號土地之義務。上訴人丙○○以此為有權占有之依據，
      不足採信。
    ２按改建、處分之眷村及第四條之不適用營地上之違占建戶
      ，主管機關應比照當地地方政府舉辦公共工程拆遷補償標
      準，由改建基金予以補償後拆遷，提供興建住宅依成本價
      格價售之，並洽請直轄市、縣（市）政府比照國民住宅條
      例規定，提供優惠貸款。但屬都市更新事業計畫範圍內，
      實施者應經都市更新條例之規定，納入都市更新事業計晝
      辦理拆遷補償或安置，並經都市更新主管機關核定者不適
      用之。前項所稱違占建戶，以本條例施行前，經主管機關
      存證有案者為限。前項違占建戶應於主管機關通知搬遷之
      日起，六個月內搬遷騰空，逾期未搬遷者，由主管機關收
      回土地，並得移送管轄之地方法院裁定後強制執行，國軍
      老舊眷村改建條例第二十三條定有明文。本件上訴人甲○
      ○乃不符上開規定之違占建戶，亦非列管眷戶，有前開陸
      軍第六軍團指揮部九十七年九月二十五日函可憑，上訴人
      甲○○既非違占建戶，自不得依上開規定請求補償，遑論
      在未領得補償前得使用系爭四八地號土地，是上訴人甲○
      ○主張其所有系爭九九號房屋有權占有使用系爭四八地號
      土地，尚非可採。
  (二)按以所有之意思，二十年間和平繼續占有他人未登記之不動
    產者，得請求登記為所有人；九十八年一月二十三日修正公
    布，同年七月二十三日施行前民法（下稱民法）第七百六十
    八條至第七百七十一條之時效取得規定，於所有權以外財產
    權之取得，準用之，民法第七百六十九條、第七百七十二條
    分別定有明文。地上權為不動產物權，依民法第七百七十二
    條得準用所有權時效取得之規定，符合要件者得請求登記為
    地上權人。是因時效而取得地上權登記請求權者，不過有此
    請求權而已，在未依法登記為地上權人以前，不得據以對抗
    土地所有人，仍應認為其屬無權占有（最高法院六十九年第
    五次民庭決議）。惟占有人因時效而取得地上權登記請求權
    者，以已具備時效取得地上權之要件，向該管地政機關請求
    為地上權登記，如經地政機關受理，則受訴法院即應就占有
    人是否具備時效取得地上權之要件，為實體上裁判（最高法
    院八十年度第二次民事庭會議決議可資參照）。查，被上訴
    人庚○○係於九十五年十二月二十一日依民法第七百六十七
    條規定提起本件訴訟，而上訴人辛○○已於九十五年十一月
    二日向平鎮地政事務所申請時效取得地上權位置勘測，經平
    鎮地政事務所於同年月三十日辦理土地複丈完畢，嗣上訴人
    辛○○於九十五年十二月十二日以建築使用為目的，申請就
    系爭四八、一之九、四七之三地號土地特定部分為時效取得
    地上權登記，經平鎮地政事務所受理，依前說明，本院應就
    上訴人辛○○是否具備時效取得地上權之要件，為實體上裁
    判。
  (三)上訴人辛○○抗辯其就系爭四八、一之九、四七之三地號土
    地已依時效取得地上權，為有權占有，被上訴人庚○○不得
    請求其拆屋還地等語。惟查：
    １依國有財產法第四條規定：「國有財產區分為公用財產與
      非公用財產兩類。左列各種財產稱為公用財產：一公務用
      財產：各機關、部隊、學校、辦公、作業及宿舍使用之國
      有財產均屬之。二公共用財產：國家直接供公用使用之國
      有財產均屬之。三事業用財產：國營事業機關使用之財產
      均屬之。但國營事業為公司組織者，僅指其股份而言。非
      公用財產，係指公用財產以外可供收益或處分之一切國有
      財產。」第十一條規定：「公用財產以各直接使用機關為
      管理機關，直接管理之。」第十二條規定：「非公用財產
      以財政部國有財產局為管理機關，承財政部之命，直接管
      理之。」可知國有財產分為公用財產與非公用財產，前者
      以直接使用機關為管理機關，後者以財政部國有財產局為
      管理機關。
    ２次按國有土地除土地法第十四條所定「不得私有」及「供
      公用」者外，得作為地上權取得時效之客體（司法院院字
      第二一七七號、第二七六０號解釋參照）。又公有土地如
      非屬公用者，除為不得私有之土地，如土地法第十四條所
      列者外，亦得為取得時效之客體（司法院院字第四五三號
      、第一七一八號、第二一七七號、院解字第三三八六號解
      釋參見）；公有土地供公用者，在廢止公用後，始得為取
      得時效之標的（司法院院字第二七六０號解釋）。而公物
      （公有公用物或公有公共用物）具有不融通性，除以正當
      程序廢止公用，原則上不適用民法取得時效之規定（最高
      法院九十七年度台上字第五一０號裁判參照），在通常情
      形，公物如失去公用之形態（如城壕淤為平地），不復具
      有公物之性質，固不妨認為已經廢止公用，得為取得時效
      之標的；然例外如經政府依土地法編定之公用道路或水溝
      ，縱因人為或自然因素失去其公用之形態，在奉准廢止而
      變更為非公用地以前，難謂已生廢止公用之效力，仍無民
      法上取得時效規定之適用（最高法院七十二年度台上字第
      五０四０號裁判要旨參照）。
    ３又按國軍老舊眷村改建條例第四條第二項規定，主管機關
      為執行國軍老舊眷村改建或做為眷村文化保存之用，得運
      用國軍老舊眷村及不適用營地之國有土地，興建住宅社區
      處分或為現況保存，不受國有財產法有關規定之限制。另
      同條例第十一條第一項第五款規定，第四條第二項之土地
      ，除主管機關自行改建外，得辦理標售或處分。查，系爭
      四七之三地號土地全部為國有財產局所經管，另系爭四八
      、一之九地號土地則為國防部軍備局與國有財產局經管，
      國防部依國軍老舊眷村改建條例第十一條第一項第五款規
      定，委託國有財產局公告標售，有財政部國有財產局台灣
      北區辦事處桃園分處公告可稽（見本院卷(一)39至42頁），
      而系爭四八、一之九地號土地公告標示為公有土地時間點
      為五十三年八月二十四日完成登記，為國防部列管之眷改
      土地（國軍眷村改建用地），嗣於九十五年十月十八日委
      由國有財產局完成標售，並剔除於行政院核列之國軍老舊
      眷村改建總冊，有陸軍第六軍團指揮部九十八年五月二十
      七日陸六軍眷字第０九八０００四九八三號函可憑（見本
      院卷(二)81頁）。顯見系爭四八、一之九地號土地於標售前
      仍屬作為國軍眷村改建用地使用，而為公用土地性質。又
      系爭四八、一之九地號土地應有部分二分之一為中華民國
      所有，管理機關為國防部軍備局，有土地建物異動清冊（
      見本院卷(二)264、266頁）足憑，參諸前開國有財產法第十
      一條規定及前開說明，在公開標售前既屬國有公用土地，
      不具融通性，不得作為時效取得地上權之標的或客體，上
      訴人辛○○自無主張依時效取得地上權可言。至上開二筆
      土地標售後，剔除於國軍眷村改建總冊之外，雖不再具公
      用性質，惟自斯時起算，尚未滿時效取得地上權之期間，
      亦不符合時效取得地上權要件，上訴人辛○○仍無因時效
      取得地上權，而有占有之正當權源。
    ４另查系爭四七之三地號土地係於七十六年九月十日自四七
      地號土地分割者，全部為國有財產局所經管，非國防部列
      管之眷改土地，有前開桃園分處公告、陸軍第六軍團指揮
      部九十八年五月二十七日函、國防部軍備局工程營產中心
      九十八年七月二十一日備工土獲字第０九八０００八二九
      四號函（見本院卷(二)242頁）可憑，參照國有財產法第十
      二條規定，應屬非公用財產。另依被上訴人庚○○提出之
      國防部軍備局九十六年三月十九日昌易字第０九六０００
      五００八號函主旨僅載明系爭四七之三地號土地標脫前已
      公告標示為公有土地（見原審卷157頁）等語，而依國防
      部所屬陸軍第六軍團指揮部於九十八年五月二十七日函覆
      本院稱系爭四七之三地號土地非屬眷改土地，可見系爭四
      七之三地號土地應非供公用之公有土地。被上訴人雖又主
      張系爭四七之三地號土地為道路用地，確為公物，不具融
      通性等語，然依桃園縣政府九十八年七月六日府城行字第
      ０九八０二五七一五一號函示該土地使用分區為商業區（
      見本院卷(二)235頁），且自地籍圖及土地登記謄本所示，
      尚無從認定為道路用地。被上訴人主張系爭四七之三地號
      土地為不融通物，不得作為時效取得地上權之標的或客體
      ，尚不足採信。惟按稱地上權者，謂以在他人土地上有建
      築物，或其他工作物，或竹木為目的而使用其土地之權，
      民法第八百三十二條亦定有明文。地上權為一種物權，主
      張取得時效之第一要件須為以行使地上權之意思而占有，
      若依其所由發生之事實之性質，無行使地上權之意思者，
      非以變更為以行使地上權之意思而占有之情事，其取得時
      效，不能開始進行。本件上訴人辛○○係因其配偶擔任軍
      職，受配住系爭中山路一一五號、一一三號眷舍，原係因
      任職關係而配住，係基於無償使用借貸意思而占有使用系
      爭土地，尚非以行使地上權之意思而占有系爭土地。雖上
      訴人辛○○提出土地四鄰證明書證明其自五十九年十一月
      三十日起即以建築房屋為目的（見原審卷180頁）云云，
      惟於五十九年十一月三十日建築房屋即令屬實，亦係配住
      眷舍之上訴人辛○○配偶改建房屋居住，仍係基於配住眷
      舍之使用借貸關係而使用系爭土地，上訴人辛○○當非以
      行使地上權之意思而占有。是上訴人辛○○主張其係基於
      行使地上權之意思而占有，不足採信。
    ５系爭四八、一之九地號土地為公用土地，迄未廢止其公用
      性質，具有不融通性，不得為時效取得地上權之標的或客
      體，上訴人辛○○對之不得主張時效取得地上權。另上訴
      人辛○○非基於行使地上權意思占有系爭四七之三地號土
      地，亦不符合時效取得地上權之要件，上訴人就系爭四八
      、一之九、四七之三地號土地均無因時效取得地上權之占
      有正當權源，仍屬無權占有。
  (四)次按所有權人對於無權占有或侵奪其所有物者，得請求返還
    之；對於妨害其所有權者，得請求除去之，民法第七百六十
    七條前段定有明文。系爭一四四、四八、一之九、四七之三
    地號土地為被上訴人庚○○所有，上訴人丙○○、甲○○、
    辛○○未能證明所有上開房屋占用各該土地有合法之權源，
    自屬無權占有。被上訴人庚○○依上開規定，請求上訴人丙
    ○○、甲○○、辛○○分別將坐落系爭土地上之系爭七之一
    號房屋、系爭九九號房屋、系爭一一五號及一一三號房屋拆
    除，並返還各該房屋坐落之土地，於法有據，應予准許。
  (五)再按無法律上原因而受利益，致他人受損害者，應返還其利
    益，為民法第一百七十九條前段所明定。上訴人無權占有被
    上訴人庚○○所有之系爭土地，受有使用之利益，被上訴人
    庚○○請求上訴人返還自取得土地翌日即九十五年十二月六
    日起至返還占用土地之日止相當於租金之利益，自屬可採。
    又城市地方房屋之租金，以不超過土地及其建築物申報總價
    額年息百分之十為限。此規定於租用基地建築房屋者，準用
    之，土地法第九十七條、第一百零五條定有明文。所謂土地
    總價額，係指法定地價而言，即土地所有人依土地法規定所
    申報之地價，在平均地權條例施行區域，係指土地所有權人
    於地政機關舉辦規定地價或重新規定地價時之公告申報期間
    內自行申報之地價，如土地所有權人未於公告期間申報地價
    者，以公告地價百分之八十為其申報地價，此觀土地法第一
    百四十八條、同法施行法第二十五條及平均地權條例第十六
    條規定即明。是基地租金之數額，除以基地申報地價為基礎
    外，尚須斟酌基地之位置，工商業繁榮之程度，承租人利用
    基地之經濟價值及所受利益等項，並與鄰地租金相比較，以
    為決定，並非必達申報總地價年息百分之十最高額，最高法
    院六十八年台上字第三０七一號判例可資參照。查，系爭土
    地坐落於桃園縣平鎮市○○段，地目為旱，上訴人占用如附
    圖所示之部分均為房舍建物，鄰近均為朝市使用，生活機能
    雖稱便利，惟不無雜亂之虞，有勘驗筆錄及被上訴人庚○○
    提出之照片11張在卷足憑（見原審卷19至22頁），且為兩造
    所不爭執，本院斟酌上情，認被上訴人庚○○請求按土地申
    報地價之年息百分之五計算不當得利數額為相當。次查，系
    爭四筆土地九十三年一月起之申報地價為每平方公尺三千七
    百元，有土地登記謄本（見原審卷10至17頁）附卷可憑，且
    為上訴人所不爭執，原審據此計算上訴人丙○○、甲○○、
    辛○○自九十五年十二月六日起按年應給付被上訴人庚○○
    不當得利數額分別為一千五百六十一元、二千九百三十八元
    、三萬一千零二元（詳如原判決附表二所示），核無違誤，
    應予准許。
六、關於反訴部分：
  (一)上訴人辛○○反訴主張其申請依時效取得系爭四八、一之九
    、四七之三地號土地之地上權登記，被上訴人庚○○應容忍
    其辦理地上權登記等語，惟上訴人辛○○雖於本件被上訴人
    庚○○起訴前，向地政機關申請就系爭四八、一之九、四七
    之三地號土地因時效取得地上權登記，並經地政機關受理，
    然經本院就上訴人辛○○是否符合時效取得地上權之要件，
    實體審查後，認上訴人辛○○並不符合時效取得地上權之要
    件，已如前述。則被上訴人庚○○即無容忍上訴人辛○○辦
    理地上權登記之義務，上訴人辛○○反訴請求被上訴人庚○
    ○應容忍其辦理時效取得地上權登記，尚非有據，不應准許
    。
  (二)上訴人辛○○反訴另主張被上訴人庚○○、安泰銀行於九十
    五年十二月六日所為之地上權設定登記係通謀虛偽意思表示
    與脫法行為，應屬無效，訴請確認上開地上權不存在及被上
    訴人應塗銷該地上權登記等語，亦為被上訴人庚○○、安泰
    銀行所否認。按地上權係以在他人土地上有建築物，或其他
    工作物，或竹木為目的而使用其土地之權，其以有建築物為
    目的者，並不禁止先設定地上權，然後在該地上進行建築，
    且地上權之範圍，不以建築物或其他工作物等本身占用之土
    地為限，其周圍之附屬地，如房屋之庭院，或屋後之空地等
    ，如在設定之範圍內，不得謂無地上權之存在，最高法院四
    十八年台上字第九二八號判例可資參照。又第三人主張表意
    人與相對人通謀而為虛偽意思表示者，該第三人應負舉證之
    責，同院四十八年台上字第二九號判例亦可參照。本件上訴
    人辛○○主張被上訴人於九十五年十二月六日所為地上權設
    定登記為通謀虛偽意思表示，應屬無效等語，自應就被上訴
    人通謀虛偽而為地上權登記事實負舉證之責。上訴人辛○○
    雖以被上訴人庚○○自承取得系爭土地後將來要建屋等語（
    見原審卷152頁），顯見被上訴人二人係通謀虛偽而為等語
    。惟地上權之設定既不禁止先設定地上權再為建築，尚難據
    此即認被上訴人二人係通謀虛偽而為地上權設定登記。又被
    上訴人庚○○向被上訴人安泰銀行貸款，設定抵押權為擔保
    ，復因被上訴人安泰銀行可能會利用系爭土地，方設定系爭
    地上權等情，已據被上訴人安泰銀行陳述在卷（見本院卷(一)
    166頁反面），而上訴人辛○○就被上訴人安泰銀行設定取
    得系爭地上權目的在防止第三人於系爭土地取得用益物權或
    租賃關係，而徒增日後實行抵押權時，請求除去該權利及解
    除其占有之勞費，確保抵押物之價值，達到迴避民法第八百
    六十六條適用之目的一節，則未舉證以實其說，上訴人辛○
    ○主張系爭地上權之設定登記為脫法行為，應認該地上權之
    設定無效，亦難信實。從而，上訴人辛○○請求確認該地上
    權不存在，及被上訴人應共同塗銷該地上權登記，均非有理
    由。
七、綜上所述，被上訴人庚○○主張上訴人無權占有系爭土地及
    受有不當得利等情，堪以採信，上訴人所辯均不足採，而上
    訴人辛○○主張時效取得地上權，亦非可取。從而，被上訴
    人庚○○依民法第七百六十七條及第一百七十九條規定，請
    求上訴人丙○○應將坐落系爭一四四地號土地上如附圖D3部
    分所示面積八．四四平方公尺之系爭七之一號房屋拆除，並
    返還上開土地；上訴人甲○○應將坐落系爭四八地號土地上
    如附圖A3部分所示面積一五．八八平方公尺之系爭九九號房
    屋拆除，並返還上開土地；上訴人辛○○應將坐落系爭四八
    、一之九、四七之三地號土地上如附圖A1、B1、C1部分所示
    面積分別為六八．二八、八．四二、二二．六０平方公尺之
    系爭一一五號房屋，及將坐落系爭四八地號土地上如附圖A2
    部分所示面積六八．二八平方公尺之系爭一一三號房屋拆除
    ，並返還上開土地，與上訴人應各給付如原判決附表二編號
    ３、５、６所示相當於租金之損害金，均屬有據，應予准許
    。原審判命上訴人如數給付，於法並無不合。上訴人丙○○
    、甲○○、辛○○上訴意旨指摘原判決此部分不當，求予廢
    棄改判，為無理由，應予駁回。又上訴人辛○○於原審對被
    上訴人安泰銀行提起之前開反訴，尚非不合法，原審以裁定
    駁回之，雖有未當，然與上訴人辛○○應受駁回其反訴之結
    果，尚無二致，仍應予維持，上訴人辛○○猶聲明廢棄，即
    無理由，應駁回其上訴。再者，上訴人辛○○反訴被上訴人
    庚○○部分，原審予以駁回，並無不合，上訴人辛○○上訴
    意旨指摘此部分不當，亦無理由，應併駁回。至上訴人辛○
    ○於反訴部分追加確認被上訴人所設定之地上權不存在，亦
    非有理由，應予駁回。
八、本件為判決基礎之事證已臻明確，上訴人辛○○聲請再查明
    系爭四八、一之九地號土地是否全為眷改土地，核無必要，
    又本院經逐一審酌兩造歷審所提其餘攻擊、防禦方法，均與
    前開判決之結果無礙，爰不再一一論述，併此敘明。
據上論結，本件上訴及追加之訴均為無理由。依民事訴訟法第四
百四十九條第一項、第四百六十三條、第三百八十五條第一項前
段、第七十八條、第八十五條第一項前段，判決如主文。
中    華    民    國    98    年    8     月    11    日
                  民事第十庭
                      審判長法  官  黃豐澤
                            法  官  蕭艿菁
                            法  官  林麗玲
正本係照原本作成。
如不服本判決，應於收受送達後20日內向本院提出上訴書狀，其
未表明上訴理由者，應於提出上訴後20日內向本院補提理由書狀
（均須按他造當事人之人數附繕本）上訴時應提出委任律師或具
有律師資格之人之委任狀；委任有律師資格者，另應附具律師資
格證書及釋明委任人與受任人有民事訴訟法第466條之1第1項但
書或第2項（詳附註）所定關係之釋明文書影本。
中    華    民    國    98    年    8     月    12    日
                            書記官  陶美玲
附註：
民事訴訟法第466條之1（第1項、第2項）：
對於第二審判決上訴，上訴人應委任律師為訴訟代理人。但上訴
人或其他法定代理人具有律師資格者，不在此限。
上訴人之配偶、三親等內之血親、二親等內之姻親，或上訴人為
法人、中央或地方機關時，其所屬專任人員具有律師資格並經法
院認為適當者，亦得為第三審訴訟代理人。

司法院資訊處製作；財團法人民間司法改革基金會備份。
